【裁判字號】    95,訴,559
【裁判日期】    951002
【裁判案由】    收回被徵收土地
【裁判全文】
高雄高等行政法院裁定
                                     95年度訴字第00559號
原      告  甲○○○
            乙○○
被      告  雲林縣政府
代  表  人  丙○○ 縣長
上列當事人間因收回被徵收土地事件，原告不服內政部中華民國
95年5月4日台內訴字第0950032427號訴願決定，提起行政訴訟。
本院裁定如下︰
    主  文
原告之訴駁回。
訴訟費用由原告負擔。
    理  由
一、按原告起訴不合程式或不備其他要件者，行政法院應以裁定
    駁回之，行政訴訟法第107條第1項第10款定有明文。又「人
    民因中央或地方機關之違法行政處分，認為損害其權利或法
    律上之利益，經依訴願法提起訴願而不服其決定，或提起訴
    願逾三個月不為決定，或延長訴願決定期間逾二個月不為決
    定者，得向高等行政法院提起撤銷訴訟。」同法第4條第1項
    亦有明文。而此所謂行政處分，係指中央或地方機關就公法
    上具體事件所為之決定或其他公權力措施而對外直接發生法
    律效果之單方行政行為而言，此觀訴願法第3條第1項規定自
    明。故提起訴願，以有行政處分之存在為前提要件。至行政
    機關所為單純事實之敘述（或事實通知）或理由之說明，既
    不因該項敘述或說明而生何法律上之效果者，自非行政處分
    ，人民即不得對之提起訴願，最高行政法院44年判字第18號
    、62年裁字第41號判例可資參照。
二、本件原告起訴意旨略以：
（一）原處分以原告請求收回雲林縣斗六市○○○段722-2地號
      被徵收之土地（下稱系爭土地），業經內政部決定不予發
      還，故否准原告之請求，訴願決定認為原處分是意思通知
      而非行政處分，故為不受理之決定。
（二）然查，對於人民之申請，被告既為否淮發還系爭土地之通
      知，應為行政處分，並非只是單純之說明；且該處分也說
      明如有不服，得提起行政救濟，故其為行政處分甚明。
（三）又被告報經內政部核示不予發還系爭土地，但上開否淮通
      知係被告依內政部核示所為之行政處分，並非內政部直接
      對人民請求予以否准，仍由被告作成之行政處分，從而，
      原告請求被告發還系爭土地自無錯誤。
（四）系爭土地被徵收後並未依法定期限使用，且整體亦無徵收
      使用之必要，依法應予發還，但被告卻不予發還，訴願決
      定誤為不受理，洵有違誤，為此提起本訴，聲明求為判決
      訴願決定及原處分均撤銷等語。
三、經查：
（一）本件系爭土地前經臺灣省政府民國（下同）76年4月13日
      76府地四字第147765號函核准徵收，被告乃以77年5月31
      日府地權字第48871函公告徵收，並於78年6月間辦理徵收
      補償及移轉登記，完成法定徵收程序，且依徵收計畫作為
      石榴國中校園內警衛室、教職員停車棚及學生活動場所之
      前庭、連鎖磚步道等學校設施使用，並於79年11月29日取
      得使用執照開始使用。嗣原告於92年9月29日提出「請願
      書」略以：「．．．按78年12月29日修正前之土地法第21
      6條規定，徵收私有土地後，不依核准計畫使用，或於徵
      收完畢一年後不實行使用者，其原土地所有權人得按原徵
      收價額收回其土地．．．。」等語，向被告申請照原徵收
      價額收回系爭土地，經被告向內政部請示後，內政部以93
      年2月5日台內地字第0930003307號函釋系爭土地不符合土
      地法219條規定，不能發還，被告乃以93年2月10日府地權
      字第0930013093號函通知原告不予發還。
（二）原告再於93年4月16日向被告提出陳情書，請求依土地徵
      收條例第49條規定，撤銷系爭土地之徵收，經被告以93年
      4月23日府教國字第0930402096號函略以：系爭土地原告
      已領取補償費，並依規定辦理徵收移轉登記完畢，故不符
      合土地徵收條例第49條撤銷徵收之規定等語。惟原告又於
      93年6月1日向內政部提出陳情書，略以本件徵收明顯抵觸
      「土地法規定」第49條規定，請求撤銷系爭土地之徵收等
      語，經內政部函轉被告後，被告以93年6月21日府地權字
      第0930711321號函復原告略以：系爭土地已開闢作為石榴
      國中教職員停車棚、前庭及警衛室等學校設施使用，不符
      合土地徵收條例第49條撤銷徵收之規定，所請欠難照辦等
      語。
（三）原告又於94年7月1日向被告等機關提出申請書，略以本件
      系爭土地因部分地價補償費用尚未給付申請人，且均荒廢
      從未作為校地使用，原告自援引土地法第219條、都市計
      畫法第83條規定及土地徵收條例第9條第1項等規定，請求
      核准照徵收價額收回系爭土地等語。被告以94年9月20日
      府地權字第0940703044號函請內政部，經內政部以94年9
      月30日台內地字第0940013360號函釋後，被告乃以94年10
      月6日府地權字第0940102534號函復原告，略以：「．．
      ．有關台端等2人申請收回．．．斗六市○○○段722-2地
      號土地案，前經本部93年2月5日台內地字第0930003307號
      函做成不予發還之行政處分，並經本府93年2月10日府地
      權字第0930013093號函復台端在案；台端等如有不服前開
      行政處分，得依法提起行政救濟。」等語。
（四）原告復於94年12月28日向被告提出陳情書，略以系爭土地
      仍有部分地價補償費用尚未發給，且系爭土地自78年間徵
      收後已閒置逾十年，而未作為校地使用，請求依特別法即
      都市計畫法第83條規定核准照徵收價額收回系爭土地等語
      。經被告以95年1月2日府地權字第0940135697號函復原告
      ，略以：「．．．說明：一、復台端94年12月28日聲請書
      。二、本案經二次申請收回，經報奉內政部以93年2月5日
      台內地字第0930003307號函作成不予發還之處分，並經本
      府93年2月10日府地權字第0930013093號函暨94年10月6日
      府地權字第0940102534號函復台端等在案。台端等如有不
      服，得依法提起行政救濟。三、又依行政程序法第173條
      規定：人民陳情案有因同一事由，經予適當處理，並已明
      確答覆後，而仍一再陳情者，得不予處理。」以上各節有
      系爭土地登記簿影本、土地地價補償清冊、雲林縣政府建
      設局建造執照、使用執照、照片、前揭原告之陳情書、被
      告及內政部之函文附原處分卷及本院卷可稽，應堪認定。
（五）綜上所述，原告先後於92年9月29日、93年4月16日、6月1
      日及94年7月1日，依土地法第219條、土地徵收條例第49
      條及都市計畫法第83條規定，分別請求被告撤銷系爭土地
      之徵收處分及請求核准照徵收價額收回系爭土地，經被告
      分別以前揭函文否准原告之申請在案。嗣原告復於94年12
      月28日以上開陳情書，依都市計畫法第83條規定，請求被
      告准照徵收價額收回系爭土地，而被告95年1月2日府地權
      字第0940135697號函復原告之意旨，略以本件案經原告二
      次申請收回，業經被告分別函復否准原告之申請在案，原
      告此次申請，依行政程序法第173條規定，被告得不予處
      理等語，由該函內容觀之，被告僅係說明本件處理過程之
      事實敘述及不再處理之理由說明，既不因該項敘述或說明
      而生何法律上之效果者，揆諸前揭說明，自非行政處分，
      原告稱該函為行政處分云云，顯有誤解，不足採取。本件
      訴願決定以系爭函文並非行政處分，而為不受理之決定，
      核無不合。原告提起本訴，其起訴即有不備其他要件之欠
      缺，且無法補正，揆諸前揭法律規定，應予駁回。
四、依行政訴訟法第107條第1項第10款、第104條、民事訴訟法
    第95條、第78條、第85條第1項前段，裁定如主文。
中    華    民    國    95    年    10    月    2     日
                  第三庭審判長法  官   邱政強
                              法  官   李協明
                              法  官   詹日賢
以上正本係照原本作成。
如不服本裁定，應於裁定送達後10日內以書狀敘明理由，經本院
向最高行政法院提出抗告（須按對造人數附具繕本）；並應預繳
送達用掛號郵票6份（每份34元）。
中    華    民    國    95    年    10    月    2     日
                              書記官   林幸怡


司法院資訊處製作；財團法人民間司法改革基金會備份。
